臺灣板橋地方法院民事判決　　　　　　　99年度訴字第2625號
原　　　告　韓仲凰
　　　　　　韓宜玲
共　　　同
訴訟代理人　楊仁聲律師
被　　　告　韓孟麒
上列當事人間確認買賣關係不存在等事件，本院於中華民國100
年8 月10日言詞辯論終結，判決如下：
    主      文
確認被告與被繼承人韓大勳間就如附表一所示不動產之買賣關係
不存在。
被告就如附表一所示不動產，經臺北縣新莊地政事務所於民國九
十二年六月五日所為以買賣為原因之所有權移轉登記應予塗銷。
被告應將如附表二所示不動產之土地部分所有權移轉登記予被繼
承人韓大勳之全體繼承人公同共有。
訴訟費用由被告負擔。
    事實及理由
一、原告主張：
  (一)被告係原告等人之長兄，於高中畢業後即就讀中正理工學院
    ，畢業後又留美獲博士學位，返台任教，退伍後仍從事教職
    ，長年未與父母同住。訴外人即兩造之父韓大勳（已歿於99
    年8 月13日）因勤勞節儉而有積蓄，分別於民國68年、77年
    間購買如附表一、二所示之不動產。其中如附表一所示之不
    動產登記於韓大勳自己名下，被告結婚後居住此處，但韓大
    勳因日漸年老久病不癒，由訴外人即兩造之母劉美英與四弟
    即訴外人韓鴻運照顧，為免將來稅賦，遂以不存在之買賣為
    原因，於92年6 月5 日將如附表一所示之不動產所有權，移
    轉登記於被告名下。又如附表二所示之不動產，韓大勳於68
    年購買時，係作為全家人之住所，因被告為家中長子，韓大
    勳即將之借名登記於被告名下。
  (二)韓大勳於99年8 月13日去世後，兄弟姐妹5 人於同月18日於
    辦妥父親後事後商議，均同意將上述父親所購置之不動產，
    與各人向父親借用之金錢，均作為父親之遺產，並約定母親
    在世時不得分割，惟嗣後被告否認有協議之情形，並宣稱登
    記其名下不動產歸屬其所有，復揚言處分系爭不動產，原告
    等係韓大勳之繼承人，為維護全部繼承人之利益，自得請求
    確認上揭買賣關係不存在，請求塗銷不實登記，除去侵害。
  (三)如附表一所示之不動產於92年6 月5 日以買賣為原因，由韓
    大勳移轉登記所有權於被告名下，係訴外人韓鴻運辦理，經
    原告詢問結果，並無實際買賣情事，足證該登記之原因關係
    買賣並未成立，其以買賣為原因之所有權移轉登記自應塗銷
    。又被告否認如附表一所示之不動產係屬於韓大勳所有，應
    列入遺產，故原告有確認利益。
  (四)如附表二所示之不動產，係由韓大勳於68年10至11月間出資
    購買後，在新北市○○區○○路373 巷11弄7 衡19號住處，
    以口頭約定之方式，於68年11月5 日借名登記於被告之名下
    。蓋當時被告仍為軍校學生，顯然無資力，且實際無買賣價
    金之提出，兩造之父韓大勳從未為贈與表示，亦未依當時法
    令辦理贈與稅等，且仍為韓大勳支配、管理、使用。嗣該不
    動產關於房屋部分之所有權，另於80年7 月17日以贈與為原
    因，移轉登記於韓鴻運名下。於韓大勳百年後，被告亦當其
    他繼承人之面承認為韓大勳之遺產，足證當時僅為借名登記
    ，嗣後被告竟宣稱為自己所有，原告等係韓大勳之繼承人，
    自得為繼承人全體之利益，請求被告移轉登記所有權予被繼
    承人韓大勳之全部繼承人公同共有。倘認非屬借名登記，則
    被告受有登記為所有權人之利益，致其他繼承人受有不能辦
    理繼承登記之損害，亦得為繼承人全體之利益，請求被告移
    轉所有權登記予被繼承人韓大勳之全部繼承人公同共有。為
    此，依民法第1138條、第1148條、第767 條、第820 條、第
    179 條、第199 條及類推適用委任之法律關係，請求法院擇
    一為原告有利之判決。
  (五)聲明：1.確認被繼承人韓大勳與被告間於92年6 月5 日就如
    附表一所示之不動產所為移轉原因之買賣關係不存在。2.被
    告應將如附表一所示之不動產於92年6 月5 日以買賣為登記
    原因之所有權移轉登記塗銷。3.被告應將如附表二所示不動
    產之土地部分所有權移轉登記為被繼承人韓大勳之全體繼承
    人公同共有。
二、被告則抗辯：
  (一)原告韓仲凰為被告之大妹，韓宜玲為被告之次妹。被告自68
    年購置如附表二所示之不動產至99年12月已超過31年，此房
    屋有被告當時設計及請木工師傅製作完成的家具及家電，至
    今房子仍享有水電費優待之事實，且被告本人及子女的戶口
    仍設籍該戶中。由於被告之父親於生前患有輕微中風，上下
    樓不便，遂搬離如附表二所示之房屋，改居住於如附表一所
    示之房屋，如附表二所示之房屋則由被告之弟韓鴻運一家人
    五口居住，由於彼此間為兄弟關係，被告從未收其半毛房租
    ，現在反而要與被告爭產權，實在是說不過去。
  (二)如附表一所示之不動產，係被告之父親與被告於92年6 月的
    「生前買賣」，雙方之間所約定的買賣方式為：從被告79年
    5 月結婚後的每個月固定付給父親1 萬元的錢，加上從買賣
    開始後每個月固定付給父親1 萬元的錢，再加上為其整修房
    子、添購家具、水電費及土地與房屋稅款的錢為交易金額，
    這個交易金額累積總數，目前已遠超出當初「生前買賣」的
    公告價格。被告是以現金每次以1 萬元給付，大都是在月初
    的時間，被告先將1 萬元親手交至被告之父親的手上，再由
    父親交給媽媽，直到被告之父親臨終前一個月，都是這樣，
    從未間斷。該屋內由被告花了70萬元請木工及水泥工師傅製
    作孝親房，及陸續添購家具及家電，原告主張之事實均不實
    ，應全部駁回。
  (三)聲明：原告之訴駁回。
三、兩造不爭執之事項：
  (一)如附表一所示之不動產所有權於77年10月26日以買賣為原因
    ，移轉登記於韓大勳名下；該不動產所有權嗣於92年6 月5
    日復以買賣為原因，移轉登記於被告名下（見本院99年度補
    字第2434號卷第10至13頁臺北縣地籍地價地籍圖資料電傳資
    訊服務系統表影本1 紙，本院卷第33至34頁土地及建物登記
    謄本）。
  (二)如附表二所示之不動產所有權於68年12月26日以買賣為原因
    ，移轉登記於被告名下；嗣該不動產關於房屋部分之所有權
    ，於80年7 月17日復以贈與為原因，移轉登記於韓鴻運名下
    （見本院99年度補字第2434號卷第15至16頁臺北縣地籍地價
    地籍圖資料電傳資訊服務系統表影本1 紙，本院卷第35至36
    頁土地及建物登記謄本）。
  (三)兩造之父韓大勳已歿於99年8 月13日（見本院卷第？頁戶籍
    謄本）。
四、兩造爭執事項：
  (一)被繼承人韓大勳與被告間就如附表一所示不動產所為以買賣
    為原因之所有權移轉登記之買賣關係是否存在？原告請求塗
    銷韓大勳與被告間就如附表一所示不動產以買賣為原因之所
    有權移轉登記，有無理由？
  (二)如附表二所示不動產之土地部分所有權於68年12月26日登記
    於被告名下，是否韓大勳借名登記予被告？原告請求被告應
    將如附表二所示不動產之土地部分所有權移轉登記予被繼承
    人韓大勳之全體繼承人公同共有，有無理由？
五、本院之判斷：
    本件原告主張兩造均係被繼承人韓大勳之子女，如附表一、
    二所示之不動產均為韓大勳所有，而為韓大勳之遺產，遂請
    求：確認韓大勳與被告間於92年6 月5 日就如附表一所示之
    不動產所為移轉原因之買賣關係不存在；被告應將如附表一
    所示之不動產於92年6 月5 日以買賣為登記原因之所有權移
    轉登記塗銷；被告應將如附表二所示不動產之土地部分所有
    權移轉登記為被繼承人韓大勳之全體繼承人公同共有等情，
    均為被告所否認，並以前詞置辯。是本件所應審究之爭點，
    如上列兩造爭執事項所示，茲分別論述如次。
  (一)被繼承人韓大勳與被告間就如附表一所示不動產所為以買賣
    為原因之所有權移轉登記之買賣關係是否存在？原告請求塗
    銷韓大勳與被告間就如附表一所示不動產以買賣為原因之所
    有權移轉登記，有無理由？
  1.按「稱買賣者，謂當事人約定一方移轉財產權於他方，他方
    支付價金之契約。當事人就標的物及其價金互相同意時，買
    賣契約即為成立」民法第345 條定有明文。經查，證人即兩
    造之母劉美英於本院言詞辯論時證稱：「（系爭8 號房地登
    記於被告名下的原因及過程？）兩造的父親有事情都會跟我
    說，他不會跟所有的孩子說，因為被告很孝順，每個月拿一
    萬元給弟弟、妹妹讀書，系爭8 號1 樓的房子原來登記在兩
    造父親名下，被告每個月都拿1 萬元回家一直到去年父親過
    世之後才沒有再拿，從18歲拿到52歲，除了出國的那4 年以
    外，韓大勳就跟我說被告拿這麼多錢回家，應該把這房子過
    給韓孟麒，才不會被弟弟賣掉。（系爭房屋過戶給被告是以
    買賣的方式過戶，除了被告每個月拿回家裡的一萬元之外，
    被告有無支付其他價金？）韓大勳是說用200 萬元把8 號1
    樓的房子賣給被告，因為被告很孝順，就算被告比較便宜，
    這個事情弟弟不知道，是韓大勳跟我商量的，我問被告，被
    告同意。（被告是否有拿兩百萬元給父親？）沒有一次拿兩
    百萬元，但是是將他從18歲到53歲每個月拿回家的錢作為買
    房子的價金。」等語（見本院卷第105 頁反面至第106 頁）
    ，由此足徵，韓大勳係因被告每月均拿錢回家孝敬父母，認
    為被告很孝順，始將如附表一所示之不動產移轉登記予被告
    ，則韓大勳將如附表一所示之不動產移轉登記予被告之真意
    ，即非買賣。至於證人劉美英雖稱係以被告從18歲到53歲每
    個月拿回家的錢作為買賣房子之價金，惟被告每個月拿回家
    給父母的錢，實際上係給父母之生活費，並非房屋之買賣價
    金，自不能因此認為韓大勳與被告間就如附表一所示之不動
    產確有成立買賣契約之合意。況且，證人即兩造之弟韓鴻運
    於本院言詞辯論時具結證稱：「（是否曾經手系爭380-10地
    號及28333 建號建物即泰山鄉○○街8 號於92年6 月5 日以
    買賣為原因移轉登記給被告的手續？）有，我從事房屋仲介
    ，在92年的時候，我父親有一天跟我說大陸的親戚都一直來
    要錢，我有一間房子在我的名下，想要把房子暫時過戶到大
    哥韓孟麒的名下，你幫我以最省錢的方式拿去辦理，因為當
    時有土增稅減半，然後我就拿著父親的證件去辦理，還帶我
    父親去戶政事務所申請印鑑證明，拿著所有權狀、印鑑證明
    ，我再跟大哥拿證件去請地政士洪選嬌辦理，代書費是我大
    哥出的，他沒有買賣的價金往返，因為父親跟我說暫時登記
    在大哥的名字下。」等語（見本院卷第73頁反面），益徵韓
    大勳與被告間就如附表一所示之不動產，確無買賣關係存在
    。
  2.從而，原告請求確認被告與韓大勳間就如附表一所示不動產
    之於92年5 月8 日之買賣關係不存在。被告就如附表一所示
    不動產，經臺北縣新莊地政事務所於92年6 月5 日所為以買
    賣為原因之所有權移轉登記應予塗銷，為有理由。
  (二)如附表二所示不動產之土地部分所有權於68年12月26日登記
    於被告名下，是否韓大勳借名登記予被告？原告請求被告應
    將如附表二所示不動產之土地部分所有權移轉登記予被繼承
    人韓大勳之全體繼承人公同共有，有無理由？
  1.按借名登記契約係當事人約定一方將自己財產以他方名義登
    記，他方允就該財產為出名登記之契約，側重於借名者與出
    名者間之信任關係，性質與委任關係類似，應類推適用民法
    委任之規定，是以類推適用民法第五百五十條之規定，借名
    登記契約關係因當事人一方死亡而消滅。
  2.關於如附表二所示不動產之土地部分所有權於68年12月26日
    登記於被告名下之原因，據證人韓鴻運於本院言詞辯論時具
    結證稱：「（你是否知道系爭380-25地號權利範圍4 分之1
    為何會在民國68年登記在被告名下？）當時我是高中一年級
    ，我大哥大我六歲，當時我父親根我們講說，他買了380-25
    地號土地及其上建物即民國街6 巷2-3 號登記在大哥的名下
    ，因為父親信任大哥，他認為大哥不會有私心，民國80、81
    年時，因為被告是軍人，要聲請官舍，名下不能有房屋，我
    父親就說把房子暫時登記在我的名下，也是我拿去請代書辦
    理的，代書還問為何不把房屋土地一起過戶，我說我是依照
    我父親的指示。（民國街6 巷2-3 號房地過戶到被告名下後
    ，交給何人使用？使用情形有誰決定？）民國街6 巷2-3 號
    房子過戶到我大哥名下，是由我們全家居住使用，而我大哥
    在那個年代是軍人，只有寒暑假及休假時才回家居住，且他
    在結婚時也沒有住過家裡，房子是我跟其他兄弟姊妹、父母
    居住的，一直到民國92年我父親因為爬樓梯不方便才搬到民
    國街8 號1 樓住，我才就近照料我父母。居住使用的方式都
    是我父親決定的，沒有聽過我大哥決定，我妹妹韓宜玲在8
    號1 樓做生意，也是經過父親同意，我二哥結婚也是住在民
    國街6 巷2-3 號加蓋的5 樓，也是徵求我父親同意的。」等
    語（見本院卷第73頁反面至第74頁反面）。又參以證人劉美
    英於本院言詞辯論時具結證稱：「（系爭2-3 號4 樓的房屋
    所坐落的土地是否借名登記在被告的名下？）我不知道，兩
    造的父親說4 樓的房子因為老大拿很多錢回來，所以一定要
    登記給老大。（被告是否有給付4 樓房屋的買賣價金給父親
    ？）有，每個月拿1 萬元回家，過年過節拿4 萬元給父母，
    過生日也都是被告幫父母親過。（4 樓的房子要如何處理是
    否都是韓大勳決定？）是的。（系爭2-3 號4 樓的房子登記
    在韓鴻運的名下，土地登記在韓孟麒的名下之原因為何？）
    這個是韓大勳說要這麼做的，因為被告有照顧父親，而且拿
    很多錢回家，所以韓大勳也說4 樓的房子要登記給被告，但
    沒有說要用多少價金，後來韓大勳跟被告及韓鴻運說因為韓
    鴻運也有孝順父母，所以把4 樓的房子登記給韓鴻運。」等
    語（見本院卷第106 至第107 頁）；再者，如附表二所示之
    不動產關於房屋部分之所有權，於80年7 月17日復以贈與為
    原因，移轉登記於韓鴻運名下，有土地及建物登記謄本在卷
    可佐（見本院卷第35至36頁）。足見如附表二所示之不動產
    於68年間係由韓大勳所購買，並非由被告出資購買；且如附
    表二所示之不動產所有權雖於68年12月26日登記於被告名下
    ，然仍由韓大勳及其配偶與子女居住、使用，韓大勳並仍擁
    有處分權能，而於80年間指示被告應將該不動產關於房屋部
    分之所有權，於80年7 月17日以贈與為原因移轉登記於證人
    韓鴻運名下。從而，原告主張韓大勳與被告間就如附表二所
    示不動產之土地部分，存在借名登記契約，即屬可採。
  3.查兩造之父韓大勳已歿於99年8 月13日，此為兩造所不爭執
    ，並有戶籍謄本在卷可稽（見本院卷第？頁），是依上開說
    明，韓大勳與被告間就如附表二所示不動產之土地部分之借
    名登記契約，應類推適用民法第550 條之規定，該借名登記
    契約關係因當事人一方死亡而消滅，是以如附表二所示不動
    產之土地部分即應回復為韓大勳所有，而為被繼承人韓大勳
    之全體繼承人所繼承。從而，原告請求被告應將如附表二所
    示不動產之土地部分所有權移轉登記予被繼承人韓大勳之全
    體繼承人公同共有，為有理由，應予准許。
六、綜上所述，原告請求：(一)確認被告與被繼承人韓大勳間就如
    附表一所示不動產之買賣關係不存在。(二)被告就如附表一所
    示不動產，經臺北縣新莊地政事務所於92年6 月5 日所為以
    買賣為原因之所有權移轉登記應予塗銷。(三)被告應將如附表
    二所示不動產之土地部分所有權移轉登記予被繼承人韓大勳
    之全體繼承人公同共有，均有理由，應予准許。
七、本件事證已臻明確，兩造其餘攻擊防禦方法及未經援用之證
    據，經審酌後，核與判決結果不生影響，爰不一一論述。
八、據上論結，本件原告之訴為有理由，依民事訴訟法第78條、
    第85條第1項前段，判決如主文。
中    華    民    國   100    年    8     月    31    日
                  民事第二庭  法  官  張筱琪
以上正本係照原本作成
如對本判決上訴，須於判決送達後20日內向本院提出上訴狀
中    華    民    國   100    年    8     月    31    日
                              書記官  連思斐
附表一：
┌───────────────────────────────────────────┬──┐
│土地標示                                                                              │    │
├─┬────────────────────────┬─┬──────┬───────┼──┤
│編│      土      地      坐      落                │地│面        積│              │ 備 │
│  ├───┬────┬───┬───┬───────┤  ├──────┤  權利範圍    │    │
│號│縣  市│鄉鎮市區○  段  ○○  段│    地  號    │目│  平方公尺  │              │ 考 │
├─┼───┼────┼───┼───┼───────┼─┼──────┼───────┼──┤
│１│新北市│泰山區  ○○○段│三小段│ 380-10       │建│   85.00    │   4分之1     │    │
├─┴───┴────┴───┴───┴───────┴─┴──────┴───────┴──┤
│建物標示                                                                                    │
├─┬──┬───────┬───────┬─────┬────────────┬──┬───┤
│編│ 建 │              │              │          │  建物面積（平方公尺）  │    │      │
│  │    │              │              │ 建築式樣 │                        │權利│ 備   │
│  │    │   建物門牌   │   基地坐落   │ 主要建築 ├────────┬───┤    │      │
│  │    │              │              │ 材料及房 │樓  層  面  積  │附屬建│    │ 考   │
│  │    │              │              │ 屋層數   │                │物用途│    │      │
│號│ 號 │              │              │          │合          計  │及面積│範圍│      │
├─┼──┼───────┼───────┼─────┼────────┼───┼──┼───┤
│１│2833│新北市泰山區民│新北市泰山區泰│鋼筋混凝土│總面積：77.10   │      │全部│      │
│  │    │國街8號1樓    │山段三小段380-│造        │層次面積：49.89 │      │    │      │
│  │    │              │10地號        │          │          12.40 │      │    │      │
└─┴──┴───────┴───────┴─────┴────────┴───┴──┴───┘
附表二：
┌───────────────────────────────────────────┬──┐
│土地標示                                                                              │    │
├─┬────────────────────────┬─┬──────┬───────┼──┤
│編│      土      地      坐      落                │地│面        積│              │ 備 │
│  ├───┬────┬───┬───┬───────┤  ├──────┤  權利範圍    │    │
│號│縣  市│鄉鎮市區○  段  ○○  段│    地  號    │目│  平方公尺  │              │ 考 │
├─┼───┼────┼───┼───┼───────┼─┼──────┼───────┼──┤
│１│新北市│泰山區  ○○○段│三小段│    380-25    │建│  127.00    │   4分之1     │登記│
│  │      │        │      │      │              │  │            │              │所有│
│  │      │        │      │      │              │  │            │              │權人│
│  │      │        │      │      │              │  │            │              │：韓│
│  │      │        │      │      │              │  │            │              │孟麒│
├─┴───┴────┴───┴───┴───────┴─┴──────┴───────┴──┤
│建物標示                                                                                    │
├─┬──┬───────┬───────┬─────┬────────────┬──┬───┤
│編│ 建 │              │              │          │  建物面積（平方公尺）  │    │      │
│  │    │              │              │ 建築式樣 │                        │權利│ 備   │
│  │    │   建物門牌   │   基地坐落   │ 主要建築 ├────────┬───┤    │      │
│  │    │              │              │ 材料及房 │樓  層  面  積  │附屬建│    │ 考   │
│  │    │              │              │ 屋層數   │                │物用途│    │      │
│號│ 號 │              │              │          │合          計  │及面積│範圍│      │
├─┼──┼───────┼───────┼─────┼────────┼───┼──┼───┤
│１│2892│新北市泰山鄉民│新北市泰山區泰│鋼筋混凝土│總面積：88.58   │陽台：│全部│登記所│
│  │    │國街6 巷2 之3 │山段三小段380-│造        │層次面積：80.81 │7.77  │    │有權人│
│  │    │號            │25 地號       │          │                │      │    │：韓鴻│
│  │    │              │              │          │                │      │    │運    │
└─┴──┴───────┴───────┴─────┴────────┴───┴──┴───┘